【裁判字號】    97,簡,416
【裁判日期】    970818
【裁判案由】    汽車燃料使用費
【裁判全文】
臺北高等行政法院判決
                                     97年度簡字第00416號
原      告  甲○○
被      告  臺北市政府交通局
代  表  人  羅孝賢（局長）住同上
訴訟代理人  乙○○
            丙○○
            黃玉惠
被      告  臺北市政府訴願審議委員會
代  表  人  張明珠（主任委員）
上列當事人間因汽車燃料使用費事件，原告不服臺北市政府中華
民國96年8月23日府訴字第09670197800號訴願決定，提起行政訴
訟。本院判決如下︰
    主  文
原告之訴駁回。
訴訟費用由原告負擔。
    事  實
一、事實概要：
    緣原告所有9C-3415號自用小客貨車（汽缸容量：796cc），
    經被告機關依法公告徵收民國（下同）96年全期之汽車燃料
    使用費計新臺幣（以下同）4,320 元，並郵寄汽車燃料使用
    費繳納通知書，通知原告限於96年7 月31日前繳納。原告對
    該繳納通知書不服。原告不服，提起訴願遭決定駁回，遂提
    起本件行政訴訟。
二、兩造聲明：
    (一)原告聲明求為判決：1.請求依法撤銷被告臺北市政府訴願
                          審議委員會之府訴字第0967019780
                          0號訴願決定及原處分。
                        2.被告應停止徵收原告96年度之汽車
                          燃料使用費。
                        3.訴訟費用由被告負擔。
    (二)被告聲明求為判決：1.駁回原告之訴。
                        2.訴訟費用由原告負擔。
三、兩造之爭點：被告臺北市政府交通局公告徵收系爭車輛96年
    全期之汽車燃料使用費4,320 元，並以汽車燃料使用費繳納
    通知書限原告於96年7 月31日前繳納，是否適法？
    (一)原告主張之理由：
      1.查原告若不繳納「汽車使用牌照稅」，被告不但不准許
        汽車在公共道路上行駛，也不准許原告之汽車在公共道
        路之路邊暫停或停放，由此可證，被告向原告所徵收之
        汽車使用牌照稅，依法就應該全部都應該使用在「公路
        養護、修建及安全管埋上」才算合法，而被告又以「公
        路養護、修建及安全管理上」需要經費為違法重複向原
        告及全體汽車車主徵收汽車燃料使用費，已經違憲。
      2.查原告向加油站購買汽車汽油燃料時，被告已經強迫原
        告繳納汽車汽油貨物稅，因為汽車汽油貨物稅就是汽車
        汽油燃料稅，因此被告又依據公路法第27條：公路主管
        機關，為公路養護、修建及安全管理所需經費，得徵收
        汽車燃料使用費。就是重複向原告徵稅，就是違憲。
      3.查司法院大法官會議解釋第593號解釋，係就公路法第2
        7條加以解釋，而故意不將被告向原告所徵收汽車牌照
        稅、汽車汽油貨物稅（就是汽車汽油燃料使用稅）一併
        加以解釋，因此，被告不得引用違憲之司法院釋字第59
        3號解釋作為向原告重複徵收汽車燃料使用費之依據。
      4.被告機關依違憲之司法院釋字第593號解釋、公路法第2
        7 條、第75條規定，重複向原告重復課徵汽車燃料使用
        費、汽車使用牌照稅。被告又依公路法75條規定向原告
        罰鍰並停止汽車辦理車輛異動或檢驗。因此，請判如訴
        之聲明。
    (二)被告主張之理由：
      1.公路法第3 條規定：「本法所稱公路主管機關：在中央
        為交通部；在直轄市為直轄市政府；在縣（市）為縣（
        市）政府。」第27條規定：「公路主管機關，為公路養
        護、修建及安全管理所需經費，得徵收汽車燃料使用費
        ；其徵收費率，不得超過燃料進口或出廠價格百分之25
        。汽車燃料使用費之徵收及分配辦法，由交通部會商財
        政部定之；其有關市區道路部分之分配比例，由交通部
        會商內政部辦理之。」又依公路法第27條第2 項規定訂
        定之汽車燃料使用費徵收及分配辦法第2條及第3條第1
        項規定「凡行駛公路或市區道路之各型汽車，除第4 條
        規定免徵之車輛，均依本辦法之規定，徵收車輛燃料使
        用費。」「汽車燃料使用費按附表（一）及附表（二）
        之各型汽車每月耗油量及費額，由交通部委任公路總局
        或委託直轄市政府及其他指定之機關分別代徵之，其費
        率如下：一、汽油每公升新臺幣二點五元。二、柴油每
        公升新臺幣一點五元。前項耗油量，按各型汽車之汽缸
        總排氣量、行駛里程及使用效率計算之。」同辦法第3
        條第1 項附表之各型汽車每季（年）徵收汽車燃料使用
        費費額表規定，汽缸排氣量601CC 至1200CC自用車之應
        繳年費額為4,320 元。第75條規定：「汽車所有人不依
        規定繳納汽車燃料使用費者，公路主管機關應限期通知
        其繳納，屆期不繳納者，處新臺幣300元以上3,000元以
        下罰鍰，並停止其辦理車輛異動或檢驗」。第78條第1
        項規定：「本法所定之罰鍰，由該管公路主管機關處罰
        之。依本法所處之罰鍰，經限期繳納，屆期仍未繳納者
        ，依法移送強制執行。」。次按汽車燃料使用費徵收及
        分配辦法第5 條規定：「汽車燃料使用費，營業車於每
        年3月、6月、9月、12月分季徵收，自用車於每年7月一
        次徵收……」。第11條規定：「經徵機關於開徵各期汽
        車燃料使用費前，應將開徵起迄日期及徵收費額公告之
        。汽車所有人應依前項規定期間內繳納汽車燃料使用費
        ，如未繳納，經徵機關應以催繳通知書通知其繳納，屆
        期不繳納者，依公路法第75條規定辦理。」。再按司法
        院釋字第593 號解釋：「國家基於一定之公益目的，對
        特定人民課予繳納租稅以外之金錢義務，涉及人民受憲
        法第15條保障之財產權，其課徵目的、對象、額度應以
        法律定之，或以法律具體明確之授權，由主管機關於授
        權範圍內以命令為必要之規範。該法律或命令規定之課
        徵對象，如係斟酌事物性質不同所為之合目的性選擇，
        其所規定之課徵方式及額度如與目的之達成具有合理之
        關聯性，即未牴觸憲法所規定之平等原則與比例原則。
        中華民國73年1月23日修正公布之公路法第27條第1項規
        定：「公路主管機關，為公路養護、修建及安全管理所
        需經費，得徵收汽車燃料使用費；其徵收費率，不得超
        過燃料進口或出廠價格百分之50」，已就汽車燃料使用
        費之徵收目的、對象及額度上限予以明定；同條第2 項
        並具體明確授權交通部會商財政部，訂定汽車燃料使用
        費爭收及分配辦法，其授權之目的、範圍及內容均有明
        確之規定，與授權明確性原則並無不合。主管機關基於
        上開授權於86年9 月26日修正發布汽車燃料使用費徵收
        及分配辦法，其第2 條規定「凡行駛公路或市區道路之
        各型汽車，除第四條規定免徵之車輛，均依本辦法之規
        定，徵收車輛燃料使用費。」第3 條規定「汽車燃料使
        用費按附表（一）及附表（二）之各型汽車每月耗油量
        及費額，由交通部委任公路總局或委託直轄市政府及其
        他指定之機關分別代徵之，其費率如下：一、汽油每公
        升新臺幣二點五元。二、柴油每公升新臺幣一點五元。
        前項耗油量，按各型汽車之汽缸總排氣量、行駛里程及
        使用效率計算之。」均未逾越公路法之授權範圍，符合
        憲法第23條法律保留原則之要求。上開辦法第2 條所定
        之徵收對象、第3條所定之徵收方式，並未牴觸憲法第7
        條之平等原則與第23條之比例原則。汽車燃料使用費與
        使用牌照稅之徵收亦不生雙重課稅之問題。」。又，臺
        北市政府91年7月4日府交三字第09106823500 號公告：
        「主旨：公告本府主管業務委任事項，並自91年8月1日
        起生效。……公告事項：本府將下列業務委任本府交通
        局，以該局名義執行之。（一）公路法中有關本府權限
        事項。…」
      2.按汽車燃料使用費徵收及分配辦法係交通部部依公路法
        第27條第2 項規定會商財政部訂定者，具有法規命令之
        效力。依該辦法第3 條規定：汽車燃料使用費之徵收係
        按各型車種類(大客車、小客車、貨車及機踏車)、用途
        (營業或自用)之汽缸排氣量、平均行駛里程及使用效率
        估計出每月耗油量（製有各型汽車徵收汽車燃料使用費
        耗油量計算表），再以之乘以每公升費率而得應徵費額
        ；並製各型汽車每季（年）徵收汽車燃料使用費費額表
        。被告依公路法第27條及汽車燃料使用費徵收及分配辦
        法第2條、第3條、第5條之規定，於96年6月25日寄發前
        開車輛96年汽車燃料使用費繳納通知書計新臺幣4,320
        元，通知原告自96年7月1日至96年7 月31日止繳納，自
        屬有據。
      3.至原告主張政府向人民重複徵收汽車燃料使用費乙節，
        按司法院釋字第593號解釋意旨，公路法第27條第1項規
        定，已就汽車燃料使用費之徵收目的、對象及額度上限
        予以明定；同條第2 項並具體明確授權交通部會商財政
        部，訂定汽車燃料使用費徵收及分配辦法，其授權之目
        的、範圍及內容均有明確之規定，與授權明確性原則並
        無不合。主管機關基於上開授權於86年9 月26日修正發
        布汽車燃料使用費徵收及分配辦法，其第2條及第3條規
        定，均未逾越公路法之授權範圍，符合憲法第23條法律
        保留原則之要求。上開辦法第2條所定之徵收對象、第3
        條所定之徵收方式，並未牴觸憲法第7 條之平等原則與
        第23條之比例原則。汽車燃料使用費與使用牌照稅之徵
        收亦不生雙重課稅之問題。是本案原告所述理由顯係對
        法令有所誤解。從而，被告依公路法第27條及汽車燃料
        使用費徵收及分配辦法第2條、第3條、第5條之規定，
        核定原告所有前開車輛應繳納96年汽車燃料使用費計新
        臺幣4,320元，並無不合，原處分及訴願決定應予維持
        。
      4.綜上所述，本件行政訴訟為無理由，請予以駁回。
    理  由
一、本件被告機關向原告課徵96年全期之汽車燃料使用費計4,32
    0元，核其爭訟標的數額計在20萬元以下（司法院曾依行政
    訴訟法第219條第2項之規定，將行政訴訟法第229條第1項之
    簡易案件金額提高為20萬元，並自93年1月1日起施行），應
    依簡易訴訟程序進行之，先予明。
二、按公路法第3條規定：「本法所稱公路主管機關：在中央為
    交通部；在直轄市為直轄市政府；在縣（市）為縣（市）政
    府。」第27條規定：「公路主管機關，為公路養護、修建及
    安全管理所需經費，得徵收汽車燃料使用費；其徵收費率，
    不得超過燃料進口或出廠價格百分之25。汽車燃料使用費之
    徵收及分配辦法，由交通部會商財政部定之；其有關市區道
    路部分之分配比例，由交通部會商內政部辦理之。」又依公
    路法第27條第2項規定訂定之汽車燃料使用費徵收及分配辦
    法第2條及第3條第1項規定「凡行駛公路或市區道路之各型
    汽車，除第四條規定免徵之車輛，均依本辦法之規定，徵收
    車輛燃料使用費。」「汽車燃料使用費按附表（一）及附表
    （二）之各型汽車每月耗油量及費額，由交通部委任公路總
    局或委託直轄市政府及其他指定之機關分別代徵之，其費率
    如下：一、汽油每公升新臺幣二點五元。二、柴油每公升新
    臺幣一點五元。前項耗油量，按各型汽車之汽缸總排氣量、
    行駛里程及使用效率計算之。」同辦法第3條第1項附表之各
    型汽車每季（年）徵收汽車燃料使用費費額表規定，汽缸排
    氣量601CC至1200CC自用車之應繳年費額為4,320元。汽車燃
    料使用費徵收及分配辦法第5條規定：「汽車燃料使用費，
    營業車於每年3月、6月、9月、12月分季徵收，自用車於每
    年7月一次徵收，……」。第11條規定：「經徵機關於開徵
    各期汽車燃料使用費前，應將開徵起迄日期及徵收費額公告
    之。汽車所有人應依前項規定期間內繳納汽車燃料使用費，
    如未繳納，經徵機關應以催繳通知書通知其繳納，屆期不繳
    納者，依公路法第75條規定辦理。」又臺北市政府91年7月4
    日府交三字第09106823500號公告：「主旨：公告本府主管
    業務委任事項，並自91年8月1日起生效。…公告事項：本府
    將下列業務委任本府交通局，以該局名義執行之。（一）公
    路法中有關本府權限事項。…」
三、本件原告未依規定繳納其所有9C-3415號自用小客貨車（汽
    缸容量：796 cc）96年全期之汽車燃料使用費計4,320元，
    經被告機關以掛號郵寄汽車燃料使用費催繳通知書，通知原
    告限於96年7月31日前繳納。原告不服，提起訴願遭決定駁
    回，循序起訴意旨如事實欄所載。
四、查汽車燃料使用費徵收及分配辦法係交通部依公路法第27條
    第2項規定會商財政部訂定者，具有法規命令之效力。依該
    辦法第3條規定：汽車燃料使用費之徵收係按各型車種類（
    大客車、小客車、貨車及機踏車）、用途（營業或自用）之
    汽缸排氣量、平均行駛里程及使用效率估計出每月耗油量（
    製有各型汽車徵收汽車燃料使用費耗油量計算表），再以之
    乘以每公升費率而得應徵費額；並製各型汽車每季（年）徵
    收汽車燃料使用費費額表。被告依公路法第27條及汽車燃料
    使用費徵收及分配辦法第2條、第3條、第5條之規定，於96
    年6月25日寄發前開車輛96年汽車燃料使用費繳納通知書計
    4,320元，通知原告自96年7月1日至96年7月31日止繳納有催
    繳通知書及送達通知書附原處分卷可稽。原告迄未繳納，亦
    為原告所不爭，是被告依上揭規定徵收系徵車輛96 年汽車
    燃料使用費計4,320元，洵屬有據。
五、原告雖以前情據為爭執，惟查：司法院釋字第593號解釋：
    「國家基於一定之公益目的，對特定人民課予繳納租稅以外
    之金錢義務，涉及人民受憲法第15條保障之財產權，其課徵
    目的、對象、額度應以法律定之，或以法律具體明確之授權
    ，由主管機關於授權範圍內以命令為必要之規範。該法律或
    命令規定之課徵對象，如係斟酌事物性質不同所為之合目的
    性選擇，其所規定之課徵方式及額度如與目的之達成具有合
    理之關聯性，即未牴觸憲法所規定之平等原則與比例原則。
    中華民國73年1月23日修正公佈之公路法第27條第1項規定：
    「公路主管機關，為公路養護、修建及安全管理所需經費，
    得徵收汽車燃料使用費；其徵收費率，不得超過燃料進口或
    出廠價格百分之25」，已就汽車燃料使用費之徵收目的、對
    象及額度上限予以明定；同條第2項並具體明確授權交通部
    會商財政部，訂定汽車燃料使用費徵收及分配辦法，其授權
    之目的、範圍及內容均有明確之規定，與授權明確性原則並
    無不合。又主管機關基於上開授權於86年9月26日修正發佈
    汽車燃料使用費徵收及分配辦法，其第2條規定「凡行駛公
    路或市區道路之各型汽車，除第4條規定免徵之車輛，均依
    本辦法之規定，徵收車輛燃料使用費。」；第3條規定「汽
    車燃料使用費按附表（一）及附表（二）之各型汽車每月耗
    油量及費額，由交通部委任公路總局或委託直轄市政府及其
    他指定之機關分別代徵之，其費率如下：一、汽油每公升新
    臺幣二點五元。二、柴油每公升新臺幣一點五元。前項耗油
    量，按各型汽車之汽缸總排氣量、行駛里程及使用效率計算
    之。」均未逾越公路法之授權範圍，符合憲法第23條法律保
    留原則之要求。上開辦法第2條所定之徵收對象、第3條所定
    之徵收方式，並未牴觸憲法第7條之平等原則與第23條之比
    例原則；汽車燃料使用費與使用牌照稅之徵收亦不生雙重課
    稅之問題。」準此，上揭公路法第27條第1項規定，已就汽
    車燃料使用費之徵收目的、對象及額度上限予以明定；同條
    第2項並具體明確授權交通部會商財政部，訂定汽車燃料使
    用費徵收及分配辦法，其授權之目的、範圍及內容均有明確
    之規定，與授權明確性原則並無不合。主管機關基於上開授
    權於86年9月26日修正發佈汽車燃料使用費徵收及分配辦法
    ，其第2條及第3條規定，均未逾越公路法之授權範圍，符合
    憲法第23條法律保留原則之要求。
六、末按使用牌照稅係為支應國家一般性財政需求，而對領有使
    用牌照之使用公共水陸道路交通工具所有人或使用人課徵之
    租稅；而貨物稅為間接稅之一種，其稅雖由生產者或進口商
    繳納，但彼等並不實際負擔，而將之加於售價中轉嫁於消費
    者。廠商為謀求利潤，需先確定其應負擔之稅額，計算其成
    本，預估消費者之負擔能力，以決定適當之售價。另一方面
    稅捐稽徵機關亦須俟課稅標的巳具備完整之形能，有其一定
    之品質與標準化之規格，始能依該條例規定於貨物出廠時從
    價比例課徵貨物稅。至汽車燃料使用費則為公路養護、修建
    及安全管理所徵收之費用；是上開稅賦之性質及徵收目的迥
    然不同，並不生重複課稅之問題。原告主張之情，容非可採
    。被告依公路法第27條、汽車燃料使用費徵收及分配辦法第
    2條、第3條、第11條規定，核定原告應繳納系徵車輛96年汽
    車燃料使用費計4,320元，並通知限期繳納，並無違誤，訴
    願決定予以維持，亦無不合；原告訴請撤銷，併請求判令被
    告應立即停止向原告徵收系爭96年度汽車燃料使用費，均為
    無理由，應予駁回。又本件係適用簡易訴訟程序，爰不經言
    詞辯論逕為判決。
七、原告另對臺北市政府訴願審議委員會起訴部分：
（一）按「經訴願程序之行政訴訟，其被告為左列機關：一駁回
      訴願時之原處分機關。…」行政訴訟法第24條第1款定有
      明文。次按關於當事人適格與否，為法院應依職權調查之
      事項（最高法院32年上字第160號判例），而當事人就其
      訴訟標的須有實施訴訟之權能，否則其當事人為不適格。
      原告於訴狀誤列被告機關者，依行政訴訟法第107條第2項
      準用第1項規定，固應定期命當事人補正，但如起訴狀已
      列適格的被告機關，又再贅列其他機關為被告者，即得逕
      以裁定駁回其他贅列之被告機關。
（二）查原告不服被告臺北市政府交通局寄發之96年汽車燃料使
      用費繳納通知書，於96年7月2日提起訴願，遭訴願決定駁
      回，遂向本院提起本件行政訴訟，有系爭處分及原告之訴
      願書等資料附原處分卷可查，可知依行政訴訟法第24條第
      1款之規定，本件適格之被告應為「駁回訴願時之原處分
      機關」，即臺北市政府交通局，並非臺北市政府訴願審議
      委員會，原告將臺北市政府訴願審議委員會贅列為被告，
      自屬當事人不適格，依前揭說明，原應裁定駁回該部分起
      訴，惟本院以程序上更為慎重之判決為之。
八、據上論結，本件原告之訴為一部不合法，一部無理由，爰依
    行政訴訟法第233條第1項、第98條第1項前段，判決如主文
    。
中    華    民    國    97    年    8    月    18    日
              台北高等行政法院第六庭
                              法  官  許瑞助
上為正本係照原本作成。
本件以訴訟事件所涉及之法律見解具有原則性者為限，始得於本
判決送達後20日內向本院提出上訴狀並表明上訴理由，如已於本
判決宣示後送達前提起上訴者，應於判決送達後20日內補具上訴
理由（均按他造人數附繕本），且經最高行政法院許可後方得上
訴。
中    華    民    國    97    年    8    月    18    日
                              書記官  吳芳靜


司法院資訊處製作；財團法人民間司法改革基金會備份。
